【裁判字號】    91,訴,2608
【裁判日期】    920709
【裁判案由】    發明專利申請
【裁判全文】
臺北高等行政法院判決                            九十一年度訴字第二六○八號
                              .
    原      告  神基科技股份有限公司
    代  表  人  甲○○
    訴訟代理人  丙○○專利代.
    複代 理 人  丁○○專利.
    被      告  經濟部智慧財產局
    代  表  人  蔡練生（局長）
    訴訟代理人  乙○○
右當事人間因發明專利申請事件，原告不服經濟部中華民國九十一年五月八日經訴字
第○九一○六一○八八二○號訴願決定，提起行政訴訟。本院判決如左：
    主  文
原告之訴駁回。
訴訟費用由原告負擔。
    事  實
壹、事實概要：
    緣原告前於民國（以下同）八十七年七月二十九日以「防止過電流造成系統停機
    之裝置和方法」（以下簡稱系爭案）向前經濟部中央標準局（八十八年一月二十
    六日改制為智慧財產局）申請發明專利，經該局編為第00000000號予以
    審查，不予專利。原告不服，申請再審查，案經被告於九十一年一月三日以（九
    一）智專三（二）○四○五九字第○九一八七○○○○二二號專利再審查核駁審
    定書為「本案應不予專利」之處分。原告不服，提起訴願，遭駁回後，遂向本院
    提起行政訴訟。
貳、兩造聲明：
一、原告聲明：求為判決
１、訴願決定及原處分均撤銷。
２、命被告核准系爭案之發明專利。
３、訴訟費用由被告負擔。
二、被告聲明：求為判決如主文所示。
、兩造爭點：
    系爭案是否為熟習該項技術者所能輕易完成，不具進步性，而不符發明專利要件
    ？
一、原告陳述：
１、被告屢次承認系爭案具有增進功效，但皆以「本發明之技術特徵為分壓電路與複
    數比較電路之組合，應用仍為熟知此技術者所能輕易完成之，故不具進步性」云
    云。原告深感不服乃向經濟部提出訴願，仔細說明專利性的判斷並非僅就所應用
    之技術手段、原理做考量，應再就整體所能達成的功效等多所衡量。原告於訴願
    書中雖誤列部分新型專利之法條，但在發明專利中亦有類似對應之法條，然而訴
    願決定機關卻視而不見，實在有失客觀。
２、觀諸訴願決定理由，似直接引用被告之審定書及答辯內容，對於系爭案所增進之
    功效，卻改口稱「系爭案所增加之功效，係藉由成本增加而達成，並非技術創作
    問題」云云，原告實難心服。
３、審查委員係將系爭案簡化成「感測與轉換」之運用而不具進步性，然而系爭案之
    技術特徵除了「感測與轉換」之外，更包括根據過電流之大小而依序切斷週邊裝
    置之供電的「分級斷電」技術。判斷一發明是否具有進步性，不能只依據是否運
    用相同原理或技術，而不探討發明本身之整體內容，及其實施方式。舉例來說，
    一台汽車與一台機車同樣是藉由引擎將燃燒汽油所產生之能量轉換成動能來驅動
    車體移動。惟並不表示因為兩者均屬「能量轉換」的原理而達成之效果，所以後
    發明的汽車就不具有進步性？此顯然有違專利之精神。
４、被告及訴願決定機關均承認「系爭案有增進功效．．．」卻稱「系爭案所增加之
    功效，係藉由成本增加而達成，並非技術創作問題」云云，認為系爭案不具進步
    性。長久以來，由於過電流會破壞系統元件，因此存在舊有之一保護方法，即一
    產生過電流，則切斷所有之電源，然而此方法卻會造成系統之停機。本發明可以
    依據週邊裝置之重要性，而依序切斷供電，藉此系統在達到足以停機之過電流程
    度之前，便會透過關閉週邊裝置的動作，降低系統對負載電力需求，進而更能防
    止過電流造成系統停機。此種效果完全未記載於先前技術中，其功效自非習知技
    術之組合所能相比。被告係認為本發明所達成之功效，僅為需不需要加上該電路
    之成本考量，難謂技術思想之高度創作。然而，專利審查時應就習知技術是否有
    將專利保護範圍中所述之發明內容完整地揭露，或是近似地揭露，而不是去假設
    說習知技術是因為成本考量，而不依本發明之方式實施。除非被告能舉證習知技
    術有因為成本考量，而放棄實施本發明所揭露之內容，否則此理論實在令人難以
    接受。從而被告認為系爭案之功效，係以較大電路成本換取依序切換關閉之功能
    ，僅為需不需要加上該電路之成本考慮問題，並非技術創作問題，實不符專利審
    查之精神。
５、綜上所述，原告訴請的理由，主要是系爭案案習知技術不同而具有進步性，且被
    告及訴願決定機關未能詳查系爭案與習知技術之差異，率而以主觀的認定駁回本
    件原告之申請案，顯然不合理且不恰當。為此，請判決如原告訴之聲明。
二、被告陳述：
１、原告主要強調系爭案可在某系統達足以停機之過電流程度之前，便會透過關閉週
    邊裝置的動作，以降低系統對負載電力的需求，而具防止過電流造成系統停機之
    功效。查系爭案雖具上述該功效，然係應用習知分壓電路與複數比較電路之技術
    或知識，而該技術或知識確為基本電學授課或實習中所必學之知識或技術範圍，
    故系爭案可為熟習該項技術者所能輕易完成。
２、原告另強調系爭案具進步性，且以「專利審查基準」第2-2-17頁關於「輕易完成
    」之解釋，做為系爭案具進步性之依據。然該依據係屬「新型」專利之審查基準
    ，而系爭案為「發明」專利，實應依第1-2-19頁中發明進步性之定義為準。習知
    防止過電流對系統造成損害之裝置，主要係其功能目的仍是針對單一感測需求元
    件而言，因此常採用習知電流感測器以感測過電流，因其技術成熟性高且成本較
    低。而系爭案之功能目的規劃為可依據週邊裝置之重要性，而依序切斷二系統之
    供電狀態，因其感測需求是二個以上，故採用成本及電路複雜度較高之分壓電路
    及比較電路，是因為需求不同而造成所採用技術也不同，並且亦有成本考量上的
    問題。因此，並非如系爭案所謂，習知感測過電流之技術發展空間有限，與長久
    以來熟習此技術人士也根深蒂固地認為必須使用電流感測器以感測過電流。系爭
    案雖可針對過電流所採取依週邊裝置的主要性而依序切斷二系統的供電狀態，然
    係應用習知成本及複雜度較高之技術，非具技術創新之特徵，因此難謂一種技術
    思想之高度創作。
３、綜上所述，系爭案因功能目的上的需求而採用習知分壓電路與複數比較電路等技
    術以達成可依據裝置之重要性而依序切斷複數系統的供電狀態，為熟習該項技術
    者所能輕易完成，故不具「發明」之進步性，依專利法第二十條第二項規定，應
    不予發明專利。從而，被告之原處分並無違法，請判決如被告答辯之聲明。
    理  由
一、按凡利用自然法則之技術思想之高度創作，而可供產業上利用者，固得依專利法
    第十九條暨第二十條第一項之規定申請取得發明專利。惟其發明如「係運用申請
    前既有之技術或知識，而為熟習該項技術者所能輕易完成時」，仍不得依法申請
    取得發明專利，復為同法第二十條第二項所明定。
二、本件第00000000號「防止過電流造成系統停機之裝置和方法」發明專利
    申請案，該系統包括一核心主控部和複數週邊部，並由一電源透過一供電路徑提
    供電力，該裝置包括：一電流感測電路，緊鄰於該供電路徑，用以檢測該供電路
    徑上之負載電流，並且產生對應於該負電流之負載電壓；以及一週邊控制電路，
    耦接於該電流感測電路，其根據對應於該負載電流之該負載電壓值，判斷該負載
    電流之過電流程度，並且根據該負載電流之過電流程度，產生對應於該等週邊部
    中所需關閉者之關閉信號，藉以關閉部分之該等週邊部。本件被告以，系爭案主
    要係應用習知分壓電路與複數比較電路，而依該分壓電路所獲得的分壓，依為產
    生系統所需的關閉信號，依序關閉複數個週邊電路，系爭案主要技術特徵之分壓
    電路與複數比較電路之組合應用乃熟習該項技術者所能輕易完成者；而系爭案利
    用電流感測元件以感測負載電流，並將該電流轉換為對應之負載電流的理念與方
    法，實為「感測與轉換」之相關技術或書中之習知基本知識或技術；系爭案雖可
    針對過電流所採取依週邊裝置的重要性而依序切斷二系統的供電狀態，然係改變
    習知裝置之構造；整體言之，系爭案乃運用習知之感測與轉換及分壓技術或知識
    ，而為熟習該項技術者所能輕易完成者，不具進步性，乃為「本案應不予專利」
    之處分。原告不服，循序提起訴願及本件行政訴訟。
三、原告於本件行政訴訟中執前詞訴稱，系爭案相較於習用技術，可在某系統達足以
    停機之過電流程度之前，依據週邊裝置之重要性，透過關閉週邊裝置的動作，而
    依序切斷二系統之供電狀態，以降低系統對負載電力的需求，而具防止過電流造
    成系統停機之功效。又參酌「專利審查基準」第2-2-17頁關於「輕易完成」之解
    釋，系爭案具進步性云云。惟查：
１、系爭案係使用複數個比較電路與分壓電路之組合，以執行依序產生系統所需之關
    閉信號，藉以依序關閉複數個週邊電路，是以較大電路成本換取依序切換關閉之
    功能，此種分壓電路與比較電路之應用在基本電學授課或實習中乃為必學之知識
    或技術範圍；雖然在電子裝置上附加該分壓電路與比較電路，確可達到系爭案所
    稱之功能，然而此僅為需不需要加上該電路之成本考慮問題，並非技術創作問題
    ，難稱其為一種技術思想之高度創作，是系爭案實為習知基本電學之知識與技術
    之運用，而為熟習該項技術者所能輕易完成，不具進步性。
２、原告所舉「專利審查基準」第2-2-17頁，核屬「新型」專利之審查基準，而系爭
    案為「發明」專利，實應依第1-2-19頁中發明進步性之定義為準。習知防止過電
    流對系統造成損害之裝置，主要係其功能目的仍是針對單一感測需求元件而言，
    因此常採用習知電流感測器以感測過電流，因其技術成熟性高且成本較低。而系
    爭案之功能目的規劃為可依據週邊裝置之重要性，而依序切斷二系統之供電狀態
    ，因其感測需求是二個以上，故採用成本及電路複雜度較高之分壓電路及比較電
    路，是因為需求不同而造成所採用技術也不同，並且亦有成本考量上的問題。因
    此，並非如系爭案所謂，習知感測過電流之技術發展空間有限，與長久以來熟習
    此技術人士也根深蒂固地認為必須使用電流感測器以感測過電流。系爭案雖可針
    對過電流所採取依週邊裝置的主要性而依序切斷二系統的供電狀態，然係應用習
    知成本及複雜度較高之技術，非具技術創新之特徵，因此難謂一種技術思想之高
    度創作。
四、綜上所述，系爭案因功能目的上的需求而採用習知分壓電路與複數比較電路等技
    術以達成可依據裝置之重要性而依序切斷複數系統的供電狀態，為熟習該項技術
    者所能輕易完成，故不具「發明」之進步性，依專利法第二十條第二項規定，應
    不予發明專利。是原告之陳詞均不可採，則被告所為「本案應不予專利」之處分
    ，揆諸首揭規定，並無違誤，訴願決定予以維持，亦無不合。原告徒執前詞，訴
    請撤銷訴願決定及原處分，並命被告核准系爭案之發明專利，均無理由，應予駁
    回。
五、本件事證已臻明確，兩造其餘攻擊防禦方法與本件判決結果不生影響，故不逐一
    論述，併此敘明。
據上論結，本件原告之訴為無理由，爰依行政訴訟法第九十八條第三項前段判決如主
文。
中    華    民    國      九十二      年      七      月        九      日
                              臺 北 高 等 行 政 法 院 第 二 庭
                                    審 判 長 法    官 徐瑞晃
                                             法    官 李得灶
                                             法    官 吳慧娟
右為正本係照原本作成。
如不服本判決，應於送達後二十日內，向本院提出上訴狀並表明上訴理由，如於本判
決宣示後送達前提起上訴者，應於判決送達後二十日內補提上訴理由書（須按他造人
數附繕本）。
中    華    民    國      九十二      年      七      月        九      日
                                             書 記 官 劉道文


司法院資訊處製作；財團法人民間司法改革基金會備份。
